智慧財產及商業法院民事判決  
110年度民著訴字第64號
原      告  簡子淵                                     

被      告  國防部                                     
法定代理人  邱國正              
訴訟代理人  張嘉麟              
            張鈞翔              
            李怡宣              
上列當事人間請求侵害著作權有關財產權爭議事件，本院於民國
110年10月28日言詞辯論終結，判決如下：
    主  文
一、原告之訴及假執行之聲請均駁回。
二、訴訟費用由原告負擔。
　　事實及理由
壹、程序方面：
一、原告原以國防部國軍人才招募中心為被告，訴之聲明第1項
    之利息起算日原為起訴狀繕本送達之翌日（本院卷第13頁）
    ，嗣更正以國防部為被告，並減縮前開利息起算日為民國11
    0年5月22日，業經被告同意（本院卷第97、149至150頁），
    依民事訴訟法第255條第1項第1、3、7款規定，應予准許。
二、被告之法定代理人原為嚴德發，於110年2月23日由邱國正繼
    任，並具狀聲明承受訴訟（本院卷第121至123頁），應予准
    許。
貳、實體部分：
一、原告主張：
　㈠陸海空軍寶寶圖像為原告於92年獨立創作，先手畫在一般A4
    紙上後，用蠟筆上色後再掃描，為其享有智慧財產權之美術
    著作(甲證l。證據編號如附表1所示)。原告存有陸海空軍寶
    寶設計圖5張底稿及委託設計契約書，且依林文祥、林玉山
    於臺灣士林地方法院檢察署（現更名為臺灣士林地方檢察署
    ）102年度偵字第8322號（下稱102偵8322案）之證述，及杜
    彥輝於臺灣臺北地方檢察署108年度他字第6898號、109年度
    偵字第20963號（下稱108他6898、109偵20963案）之筆錄，
    證明被告所屬之國軍人才招募中心未經原告同意或授權，將
    陸海空軍寶寶圖像尋覓廠商製作成紀念幣，發放給民眾以招
    募人力(甲證2)，被告故意或過失侵犯原告之著作權，依著
    作權法第88條1項及第3項規定，被告應給付原告新臺幣（下
    同）150,000元。
　㈡聲明：
　　⒈被告應給付原告150,000元，及自110年5月22日起至清償日
      為止，按週年利率5%計算之利息。
　　⒉原告願提供擔保，請准予宣告假執行。　　　　
二、被告答辯：
　㈠原告無法提出手繪原稿，且依102偵8322卷附之委託設計書及
    陸海空軍寶寶設計圖5張，陸海空軍寶寶設計圖究係原告設
    計亦或委託他人設計，是否為本案甲證1之著作權來源不無
    疑問。又被告並非文宣品製作廠商，原告所提不明網頁陳述
    之事實是否為真，均屬原告推論，而原告主張102偵8322案
    林文祥、林玉山之筆錄及108他6898、109偵20963案杜彥輝
    之筆錄，均無法證明被告所屬國軍人才招募中心以原告擁有
    著作權之陸海空軍寶寶圖像，未經原告授權尋覓廠商製作贈
    品之事實。　　　　
　㈡聲明：
　　原告之訴駁回。
三、兩造爭執之事項（本院卷第213頁）：
　㈠原告是否享有陸海空軍寶寶圖像之著作權？
　㈡原告得否依著作權法第88條1項及第3項規定請求損害賠償？
四、法院之判斷：
㈠原告無法證明其享有陸海空軍寶寶圖像之著作權：
⒈著作權之保護以原創性之表達為限，而原創性之內涵，包含「
  創作性」及「原始性」，「原始性」係指獨立創作，亦即著作
  人為創作時，並未抄襲他人著作，獨立完成創作。我國著作權
  法係採創作主義，著作人於著作完成時即享有著作權（著作權
  法第10條前段規定參照），惟因無登記等公示制度，他人實難
  以判斷著作權之歸屬，且著作權人所享有之著作權，仍屬私權
  ，與其他一般私權之權利人相同，對其著作權利之存在，自應
  負舉證之責任。
⒉原告主張享有陸海空軍寶寶圖像之著作權，此為被告所否認，
  原告即應就著作之創作過程、發行及其他與權利有關事項之資
  料，負舉證之責。經本院曉諭原告提出創作的證明資料，原告
  先稱：92年創作，用手畫在一般A4的紙張上後，用蠟筆上色，
  之後再掃描成甲證1，有圖案的存檔日期，沒有其他資料等語
  （本院卷第151頁）；後稱：我是用手畫，再掃描，因要作成
  公仔，就請張裕群電腦繪圖做後製，他照我的指示做出後續的
  圖稿，因為我沒有辦法做出輸出印刷的東西，請見102偵8322
  卷第56頁之委託設計契約書第2款等語（本院卷第184頁），並
  援引102偵8322卷第56至60頁之委託設計書、陸海空軍寶寶設
  計圖5張為證（本院卷第184、187頁）。
⒊依原告於102偵8322案之陳報狀第2頁第3項記載：「附件三為原
  告簡子淵先生於民國九十三年三月一日委請張裕群先生設計五
  款陸海空寶寶（附件四至附件八為為五款陸海空寶寶之設計原
  圖）之委託設計契約書......」，並提出其與訴外人張裕群於
  93年3月1日簽訂之委託設計契約書，其中第2款約定：「設計
  內容：乙方（即張裕群）應依甲方（即原告）所提供之資料、
  概念及指示，進行本件設計。乙方應至少提供二種設計圖樣供
  甲方選擇......」，第3款約定：「著作權歸屬：雙方同意，
  乙方依本約設計完成且經甲方選定之設計圖之著作人為甲方，
  著作財產權亦歸屬甲方所有......」（102偵8322卷第56頁）
  ，參酌該書狀之附件四至八均為黑白平面圖案（102偵8322卷
  第56至60頁），其而中附件五、八蓋印有「張裕群」印文，應
  認附件五至八即張裕群於93年3月1日受原告委託設計之5款陸
  海空寶寶之設計原圖。
⒋甲證1為原告於本件所提之圖檔及銷售之商品圖，其中前3頁（本院卷第17至21頁）即原告於本件所主張之陸海空軍寶寶圖像，為彩色平面圖案。經與前開張裕群受原告委託設計之5款陸海空寶寶之設計原圖比對，雖二者寶寶神情、姿勢、服飾、配件等整體圖樣近似，然仍有色彩（黑白、彩色）及圖案細節（如陸軍寶寶頭盔及軍服上的迷彩圖案、槍枝側面構件、底座外形等）之差異。原告雖先稱手畫在一般A4的紙張上後，用蠟筆上色，之後再掃描，有圖案的存檔日期，沒有其他資料等語（本院卷第151頁），未能提出手繪原稿，且就陸海空軍寶寶圖像之創作歷程（究為自己手繪創作後掃描成圖檔，抑或委託他人設計；創作時間究為92年間，抑或93年間），均不一致。原告亦無其他創作證據，故原告無法證明其享有陸海空軍寶寶圖像（甲證1）之著作權。 
㈡原告未能證明被告以陸海空軍寶寶圖像製作紀念幣：
⒈原告主張被告所屬之國軍人才招募中心未經其同意或授權，將
  陸海空軍寶寶圖像尋覓廠商製作成紀念幣，發放給民眾以招募
  人力（甲證2）等語，此為被告所否認，原告就此應負舉證之
  責，即提出102偵8322卷第28至31頁之林文祥、林玉山筆錄，
  以及108他6898卷第37至39頁之杜彥輝108年8月16日筆錄為證
  （本院卷第187至189頁）。
⒉惟林玉山於102偵8322案102年9月12日偵查時固稱其圖案是製作
  北區國軍人才招募中心所給的圖稿，該中心於98年9月間接洽
  等語（同卷第29至30頁），然其所提出之圖檔及客戶報價單所
  載品名為「空軍寶寶鑰匙圈」（同卷第34至35頁），並非甲證
  2之陸海空軍寶寶圖像紀念幣。又林玉山於108他6898案109年2
  月17日偵查時證稱：依莎妮亞公司是做禮品贈品的廠商，國軍
  是我們開發的客戶，伊已忘記國軍接洽的人，均未留存相關契
  約等語，雖經檢察官提示102偵8322卷第35頁之98年9月客戶報
  價單，但林玉山證稱現已找不到資料等語(108他6898卷第85頁
  )。此外，杜彥輝於108他6898案調查時係表示查無相關製作資
  料，該紀念硬幣是否為單位製作仍須查證等語（同卷第37至39
  頁），於檢察官同年10月23日偵查時證稱：清查結果確實找不
  到當初是何人使用這些美術圖騰，告訴人（即本件原告）所說
  的徽章，無法確定是國防部作的，清查都找不到該徽章資料等
  語(同卷第69頁)。以上證據皆不足以證明原告此部分主張。　
⒊至林文祥於102偵8322案102年9月12日偵查時僅供稱公司網頁係
  由林玉山製作維護等語（同卷第29頁），並未提及被告製作紀
  念幣一事。
⒋因此，原告所舉林玉山、林文祥及杜彥輝之供述或證述均無法
  證明被告或其所屬國軍人才招募中心有以原告主張之陸海空軍
  寶寶圖像委製甲證2紀念幣之情形。
㈢綜上所述，原告無法證明其享有陸海空軍寶寶圖像之著作權，
  亦未能證明被告以陸海空軍寶寶圖像製作紀念幣，故原告主張
  被告侵害其著作權，而請求被告給付150,000元，即屬無據。
㈣兩造其餘攻擊或防禦方法，及未經援用之證據，經本院斟酌後
  ，認為均不足以影響本判決之結果，即無必要逐一論駁。
五、結論：
　　原告依著作權法第88條第1項、第3項規定，請求被告給付15
    0,000元，及自110年5月22日起至清償日為止，按週年利率5
    %計算之利息，為無理由，不應准許。至其假執行之聲請，
    因訴之駁回而失所依據，不予准許。
中　　華　　民　　國　　110 　年　　11  　月  　12　　日
　　                      智慧財產第三庭
                              法  官　蔡惠如
以上正本證明與原本無異。
如對本判決上訴，應於判決送達後20日內向本院提出上訴狀。如
委任律師提起上訴者，應一併繳納上訴審裁判費。
中　　華　　民　　國　　110 　年　　11　　月　　18　　日
　　　　　　　　　　　　　    書記官　江虹儀

附表1（證據編號對照表）
造別 證據編號 證據名稱或內容 所附卷宗 頁碼 原告 甲證1 (原證1) 原告原創圖檔與銷售之商品圖 本院卷 17-25  甲證2 (原證2) 部落客造訪國軍人才招募中心之文章截圖  27-29  甲證3 (原證3) 國防部各單位訂單影本。  31-43